【裁判字號】    92,訴,392
【裁判日期】    920930
【裁判案由】    請求退稅
【裁判全文】
臺中高等行政法院判決                              九十二年度訴字第三九二號
                              .
    原      告  甲○○
                原名賴惠伶）.
    訴訟代理人  黃振源律師
    被      告  財政部台灣省中區國稅局
    代  表  人  乙○○
    訴訟代理人  丙○○
右當事人間因請求退稅事件，原告不服財政部中華民國九十二年三月十日台財訴字第
０九一００三九七九七號訴願決定，提起行政訴訟。本院判決如左︰
    主  文
訴願決定及原處分均撤銷。
被告對原告於中華民國九十一年一月十五日申請書，請求被告依稅捐稽徵法第二十八
條規定作成准予退稅行政處分之事件，應依本判決之法律見解另為處分。
訴訟費用由被告負擔。
    事  實
甲、事實概要﹕
緣原告民國八十七年度綜合所得稅結算申報，原列報綜合所得總額新台幣（下同）七
、三八四、二七七元，扣繳稅額二五九、四九四元，自行繳納稅額一、二二一、０七
六元。嗣經被告所屬台中市分局查獲原告受納稅義務人曾正仁利用分散營利所得總額
二、三七三、九二八元應予調整，自綜合所得總額中剔除，及併課漏報之所得五０、
三七八元後，該年度綜合所得總額更正為七、四三四、六五五元，溢繳稅額八五七、
八七一元。原告於九十一年一月十五日向被告所屬台中市分局申請加計利息退還該筆
溢繳稅款，經被告所屬台中市分局以九十一年一月二十五日中區國稅中市徵字第０九
一０００一七六三號函復以原核定無誤，而否准所請。原告不服，提起訴願，遭決定
駁回，遂提起本件行政訴訟。
乙、兩造之聲明：
一、原告訴之聲明：請求判決原處分及訴願決定均撤銷。被告應依原告之申請作成准
    予退稅之處分。
二、被告答辯之聲明﹕請求判決駁回原告之訴。
丙、兩造之陳述﹕
一、原告起訴意旨及補充理由略以﹕
（一）按「納稅義務人對於因適用法令錯誤或計算錯誤溢繳之稅款，得自繳納之日起
      五年內提出具體證明，申請退還。」為稅捐稽徵法第二十八條所明文規定。本
      件經查，被告依台灣台中地方法院八十八年度訴字第五二八號刑事判決內容，
      認記名於原告名下順大裕股份有限公司股票、台中商業銀行股份有限公司股票
      ，應屬曾正仁所有，則所產生之股票股利應為曾君所有，是被告亦已更正原告
      當年度綜合所得總額及淨額，且認有逾繳稅額八五七、八七一元，依法自應退
      還稅額。
（二）查本件實非所得稅法課稅實務上所稱之「分散所得」類型，殆以分散所得者其
      利用「人頭」將本人之所得將之分散，無非繳得較低之稅率，而得免除或減省
      稅金負擔，然依本件所據普通法院之判決，其將股份分別登記於多數人名下，
      其目的無非使股份不過分集中，且於股票市場為買賣移轉運作時，較易操控與
      免除稽核之目的，且依該判決內容以觀，多數使用之所謂「人頭」戶其本身之
      所得已屬高所得者，適用之稅率與全數歸戶於曾正仁一人，所需稅捐並無軒輊
      ，是本件被告依分散所得類型辦理已有可議。再查，被告所轄各分局、各稽徵
      所，大抵已有退還稅金之實例存在，本即認為本件類型屬分散利息所得類型，
      而應依實質課稅原則追究應納入之稅捐義務，而將所利用人頭戶以收取之稅款
      依不當得利法律關係返還予各人頭戶。
（三）本件被告顯有重複課稅之嫌，本件原處分及訴願機關駁回原告之申請、訴願請
      求，無非基於財政部六十二年三月二十一日台財稅第三二一三一號函所稱「納
      稅義務人分散所得應補稅額應先扣除受利用分散人溢繳稅額後再行發單補徵。
      ˙˙˙基於同一筆所得不應重複課徵之原則，關於分散所得案件，於補徵分散
      人稅款時，仍應扣除受利用分散人溢繳稅款後，就其差額補徵之。」先扣抵稅
      款後，再向應歸戶所得人課徵稅款。惟查本件被告一方面拒絕退還原告稅款，
      另一方面又全額計算課徵曾正仁稅款，且已進入強制執行階段，是被告顯然重
      複課稅，實有不當。
（四）再按財政部八十九年六月三日台財稅第八九０四五三三三四號函：「主旨：納
      稅義務人依稅捐稽徵法第二十八條規定申請退還溢繳稅款，經稽徵機關核准者
      ，參照行政法院八十六年八月份庭長評議聯席會議決議意旨，准自納稅義務人
      繳納該項稅款之日起加計利息一併退還。說明：另納稅義務人依稅捐稽徵法第
      二十八條規定申請退還溢繳稅款，經稽徵機關駁回後，納稅義務人復提起訴願
      、再訴願或行政訴訟等程序終結決定或判決應退還稅款者，於依本部七十九年
      五月十日台財稅第七九一一八七九四一號函示規定加計利息一併退還時，其所
      加計之利息亦准自納稅義務人繳納該項稅款之日起算。」，爰依法申請加計利
      息退稅等語。
二、被告答辯意旨略以﹕
（一）按「納稅義務人對於因適用法令錯誤或計算錯誤溢繳之稅款，得自繳納之日起
      五年內提出具體證明，申請退還。逾期未申請者，不得再行申請。」為稅捐稽
      徵法第二十八條所明定。次按「納稅義務人依稅捐稽徵法第二十八條規定申請
      退還溢繳稅款，經稽徵機關駁回後，納稅義務人復提起訴願或行政訴訟等程序
      終結決定或判決應退還稅款者，於依本部七十九年五月十日台財稅第七九一一
      八七九四一號函示規定加計利息一併退還時，其所加計之利息亦准自納稅義務
      人繳納該項稅款之日起算。」、「六、依據資金流程查明利用前列各款規定以
      外者之名義分散所得，納稅義務人如不能提出足以採信之具體反證者，一律按
      分散所得依法補稅送罰。」、「基於同一筆所得不應重複課徵之原則，關於分
      散所得案件，於補徵分散人稅款時，仍應扣除受利用分散人溢繳稅款後，就其
      差額補徵之。」分別為財政部八十九年六月三日台財稅第八九０四五三三三四
      號函、六十二年二月二十六日台財稅第三一四七一號函及六十二年三月二十一
      日台財稅第三二一三一號函所明釋。
（二）查原告本年度綜合所得稅結算申報，申報台中商業銀行股份有限公司營利所得
      二、二八三、三二八元及順大裕股份有限公司營利所得九０、六００元，並自
      行繳納當年度綜合所得稅款一、二二一、０七六元，嗣經被告依台灣台中地方
      法院八十八年度訴字第五二八號刑事判決，認定原告前開營利所得係屬曾正仁
      分散之所得，乃據以重新核算原告溢繳稅款為八五七、八七一元，並依前揭函
      釋規定通報歸課曾君當年度所得並扣除系爭稅款後補徵。原告援引稅捐稽徵法
      第二十八條規定，主張被告計算錯誤，申請發還系爭稅款，經被告以系爭稅款
      係受分散所得而非因適用法令錯誤或計算錯誤所致，否准所請。訴願決定亦持
      與被告相同論見，予以駁回。
（三）原告訴訟意旨略謂，前開營利所得既已歸課曾君，則被告一方面拒絕退還系爭
      稅款，另一方面又全額計算課徵曾君稅款，顯係重複課稅云云。
（四）查原告本年度系爭稅款係受分散所得所致而非因適用法令錯誤或計算錯誤所致
      ，尚無稅捐稽徵法第二十八條規定之適用，另依前揭函釋規定，系爭稅款既已
      自分散人曾君應補徵稅額中扣除，被告否准退還原告系爭稅款並無不合，原告
      提起本訴訟，並無新理由及新事證，仍復執前詞，所訴委不足採等語。
    理  由
一、按「訴狀送達後，原告不得將原訴變更或追加他訴。但經被告同意，或行政法院
    認為適當者，不在此限。」行政訴訟法第一百十一條第一項定有明文。本件原告
    以其八十七年度綜合所得稅溢繳稅額，向被告機關申請退還，經被告機關否准，
    及訴願決定駁回，起訴狀訴之聲明請求撤銷原處分及訴願決定，於訴狀送達後，
    追加請求被告應依原告之申請作成准予退稅之處分，本院認為其申請係向被告機
    關請求作成退稅之行政處分，經被告否准，則其為本件訴之追加請求，本院認為
    適當，應予准許。
二、按稅捐稽徵法第二十八條規定：「納稅義務人對於因適用法令錯誤或計算錯誤溢
    繳之稅款，得自繳納之日起五年內提出具體證明，申請退還；逾期未申請者，不
    得再行申請。」其立法理由為：稅捐規定有一定徵收期間，逾期未徵收者停止徵
    收。至納稅義務人如有因適用法令錯誤、計算錯誤或其他原因而溢繳之稅款，亦
    應准予提出具體證明申請退回；惟該項申請退稅，應自繳納之日起五年內為之。
    次按，類推適用，係指法律未規定之事項，比附援引與其性質相類似之規定，以
    為適用。故為類推適用時，首須就法律所未設之規定，確認其究為有意的不規定
    ，抑或係立法者之疏忽、未預見或情況變更所致，如係前者，不生補充的問題；
    其次，必須探求法律規範意旨，覓出彼此相類似之點，建立可供比附援引之共通
    原則。則由稅捐稽徵法第二十八條之立法理由得知，適用該法律規定之事實，除
    明文規定之「適用法令錯誤」及「計算錯誤」二種情形，基於「其他原因」而溢
    繳之稅款，亦得援用稅捐稽徵法第二十八條之規定，因此立法者對於該條文之構
    成要件事實，非一開始即限制僅「適用法令錯誤」及「計算錯誤」二種情形，從
    而該法律規定之構成要件事實，為一公開的漏洞，若有相類似之案件，應由類推
    適用補充之，以符合平等原則。
三、本件原告八十七年度綜合所得稅結算申報，申報台中商業銀行股份有限公司營利
    所得二、二八三、三二八元及順大裕股份有限公司營利所得九０、六００元，並
    自行繳納當年度綜合所得稅款一、二二一、０七六元，嗣經被告依台灣台中地方
    法院八十八年度訴字第五二八號刑事判決，認定原告前開二筆營利所得係屬曾正
    仁分散之所得，非屬原告所有，乃據以將該二筆營利所得自原告當年度綜合所得
    總額中剔除，重新核算原告溢繳稅款為八五七、八七一元，並通報曾君戶籍地被
    告所屬大屯稽徵所歸課曾君當年度所得稅。原告援引稅捐稽徵法第二十八條規定
    ，主張被告計算錯誤，申請發還系爭稅款，經被告所屬台中市分局以九十一年一
    月二十五日中區國稅中市徵字第０九一０００一七六三號函復原告以「台端八十
    七年度綜合所得稅異議乙案，依據財政部六十二年三月二十一日台財稅第三二一
    三一號函釋規定略以，納稅義務人分散所得應補稅額應先扣除受利用分散人溢繳
    稅額後再行發單補徵，故原核定並無違誤，所請退還受利用分散所得之溢繳稅款
    ，欠難辦理，請查照。」而否准所請，固非無見。
四、惟查原告八十七年度綜合所得稅結算申報，原列報綜合所得總額七、三八四、二
    七七元，扣繳稅額二五九、四九四元，自行繳納稅額一、二二一、０七六元。嗣
    被告所屬台中市分局認記名於原告名下順大裕股份有限公司股票、台中商業銀行
    股份有限公司股票，應屬訴外人曾正仁所有，則所產生之股票股利應為曾正仁所
    有，原告受納稅義務人曾正仁利用分散營利所得總額二、三七三、九二八元應予
    調整，自綜合所得總額中剔除，及併課漏報之所得五０、三七八元後，原告該年
    度綜合所得總額更正為七、四三四、六五五元，溢繳稅額八五七、八七一元，為
    被告所是認。本件係被告對於課稅前提事實即系爭營利所得之歸屬認定錯誤，並
    非適用法律錯誤或計算錯誤，雖不能直接適用稅捐稽徵法第二十八條規定請求退
    還，然該法律規定，其性質屬公法上不當得利返還請求權之特別規定，至於其構
    成要件事實是否僅限於「適用法令錯誤」及「計算錯誤」二種情形，揆諸首揭說
    明，基於「其他原因」而溢繳之稅款，立法者亦有意供適用法律者為類推適用之
    補充，以求個案間之公平、平等。本件原告與訴外人曾正仁係二不同納稅主體，
    被告既已更正原告當年度綜合所得總額及淨額，且認有逾繳稅額八五七、八七一
    元，依法自應退還予原告。財政部六十二年二月二十六日台財稅第三一四七一號
    及六十二年三月二十一日台財稅第三二一三一號函釋：「統一規定分散所得案件
    之認定原則。說明˙˙˙六、根據資金流程查明利用前列各款規定以外者之名義
    分散所得，納稅義務人如不能提出足以採信之具體反證者，一律按分散所得依法
    補稅送罰。」及「納稅義務人分散所得應補稅額應先扣除受利用分散人溢繳稅額
    後再行發單補徵。說明：二、基於同一筆所得不應重複課徵之原則，關於分散所
    得案件，於補徵分散人稅款時，仍應扣除受利用分散人溢繳稅款後，就其差額補
    徵之。」，係就補徵分散人稅款時所為釋示，被告援引據為否准退還原告溢繳稅
    款之理由，核不足採。
五、綜上所述，被告以原告本年度系爭稅款係受分散所得所致而非因適用法令錯誤或
    計算錯誤所致，尚無稅捐稽徵法第二十八條規定之適用，且系爭稅款既已自分散
    人曾君應補徵稅額中扣除，被告否准退還原告系爭稅款之請求，揆諸首開規定，
    即有未合，訴願決定予以維持，亦有違誤。原告起訴意旨指摘求為均予撤銷，為
    有理由。又原告之訴雖有理由，惟本件原告之申請尚應由被告依相關法律規定據
    以處分，應由被告遵照本院判決之法律見解對於原告作成適法決定。
據上論結，本件原告之訴為有理由，爰依行政訴訟法第二百條第四款、第一百九十五
條第一項前段、第九十八條第三項前段，判決如主文。
中    華    民    國    九十二      年      九        月      三十      日
                 臺 中 高 等 行 政 法 院   第 四 庭
                                審 判 長 法  官  沈  應  南
                                         法  官  許  武  峰
                                         法  官  黃  淑  玲
右正本證明與原本無異。
如不服本判決，應於判決送達後二十日內向本院提出上訴書狀，其未表明上訴理由者
，應於提起上訴後二十日內向本院提出上訴理由書（須依對造人數附具繕本）；如於
本判決宣示或公告後送達前提起上訴者，應於判決送達後二十日內補提上訴理由書（
須附繕本）。未表明上訴理由者，逕以裁定駁回。
提起上訴應預繳送達用雙掛號郵票三九○元（三十四元及五元郵票各十份)。
中    華    民    國    九十二      年      九        月      三十      日
                                     法院書記官  許  巧  慧


司法院資訊處製作；財團法人民間司法改革基金會備份。
